ACORDAO-COMPLETO-2345874

ACÓRDÃO 4338/2020 ATA 11/2020 - SEGUNDA CÂMARA

VISTOS, relatados e discutidos estes autos Recurso de Reconsideração interposto por Mário Augusto Lopes Moysés contra o Acórdão 1441/2018-TCU-Segunda Câmara que, entre outras medidas, aplicou-lhe multa de R$ 5.000,00 (cinco mil reais) , com fundamento no art. 58, inciso II, da Lei 8.443/1992, quando do julgamento da Tomada de Contas Especial (TCE) instaurada pelo Ministério do Turismo (MTur) , em decorrência da não aprovação da prestação de contas do convênio 1651/2008 firmado com o Município de Iranduba - AM, devido a irregularidades na execução física do objeto, que consistia na realização de réveillon no dia 31 de dezembro de 2008;
ACORDAM os Ministros do Tribunal de Contas da União, reunidos em sessão da 2ª Câmara, com fundamento nos arts. 32, inciso I, e 33 da Lei 8.443/1992 e diante das razões expostas pelo Relator, em:
9.1. conhecer do Recurso de Reconsideração interposto por Mário Augusto Lopes Moysés e, no mérito, dar-lhe provimento para excluir a penalidade de multa a ele aplicada pelo Acórdão 1441/2018-TCU-Segunda Câmara; e
9.2. dar ciência deste acórdão ao recorrente, ao Ministério do Turismo e aos demais interessados.

Recurso de reconsideração (peça 93) interposto por Mário Augusto Lopes Moysés, contra o Acórdão 1.441/2018-TCU-2ª Câmara (peças 83), sob a relatoria do Min. Marcos Bemquerer

Segunda Câmara

Município de Iranduba - AM.

3. Interessados/Responsáveis/Recorrentes:
3.1. Interessado: Ministério do Turismo (vinculador) (05.457.283/0001-19).
3.2. Responsáveis: Helenize Fernandes (XXX.795.921-XX); Junia Cristina Franca Santos Egidio (XXX.305.701-XX); Mario Augusto Lopes Moysés (XXX.055.648-XX); Raymundo Nonato Lopes (XXX.427.232-XX).
3.3. Recorrente: Mario Augusto Lopes Moyses (XXX.055.648-XX).

13.1. Ministros presentes: Ana Arraes (Presidente), Augusto Nardes, Aroldo Cedraz (Relator) e Raimundo Carreiro.
13.2. Ministros-Substitutos presentes: Marcos Bemquerer Costa e André Luís de Carvalho.

AROLDO CEDRAZ

Ministro-Substituto Marcos Bemquerer Costa.

Adoto como Relatório e transcrevo a seguir a instrução elaborada por auditor da Secretaria de Recursos (Serur) (peça 105) , com a qual anuiu o corpo dirigente da Unidade Técnica (peças 106 e 107) , bem como o Ministério Público junto ao Tribunal (peça 110) :
"INTRODUÇÃO
1.	Trata-se de recurso de reconsideração (peça 93) interposto por Mário Augusto Lopes Moysés, contra o Acórdão 1441/2018-TCU-Segunda Câmara (peças 83) , sob a relatoria do Min. Marcos Bemquerer. A deliberação recorrida apresenta o seguinte teor (destacando-se os itens impugnados) :
9.1. com fundamento nos arts. 1º, inciso I, 16, inciso II, 18 e 23, inciso II, da Lei 8.443/1992, julgar regulares com ressalva as contas do Sr. Raymundo Nonato Lopes, dando-lhe quitação;
9.2. acolher as razões de justificativa da Sra. Marta Feitosa Lima Rodrigues, aproveitando-as, com base no art. 161 do RI/TCU, em favor da Sra. Helenize Fernandes, bem como aceitar os elementos de defesa da Sra. Júnia Cristina França Santos Egidio e do Sr. Rubens Portugal Bacellar;
9.3. rejeitar as razões de justificativa do Sr. Mário Augusto Lopes Moysés e aplicar-lhe a multa de R$ 5.000,00 (cinco mil reais) , com fundamento no art. 58, inciso II, da Lei 8.443/1992, fixando o prazo de 15 (quinze) dias, a contar da notificação, para que comprove, perante o Tribunal (art. 214, inciso III, alínea a, do Regimento Interno/TCU) , o recolhimento da dívida ao Tesouro Nacional, atualizada monetariamente desde a data do presente Acórdão até a data do efetivo recolhimento, se for paga após o vencimento, na forma da legislação em vigor;
9.4. autorizar, caso requerido, nos termos do art. 26 da Lei 8.443/1992, o parcelamento da dívida  em até 36 (trinta e seis) parcelas mensais e sucessivas, sobre as quais incidirão os correspondentes acréscimos legais (multa: atualização monetária) , esclarecendo ao responsável que a falta de pagamento de qualquer parcela importará no vencimento antecipado do saldo devedor (art. 217, § 2º, inciso II, do RI/TCU) , sem prejuízo das demais medidas legais;   
9.5 autorizar, desde logo, a cobrança judicial da dívida a que se refere o subitem 9.3 retro, caso não atendida a notificação, nos termos do art. 28, inciso II, da Lei 8.443/1992.
HISTÓRICO
2.	A tomada de contas especial (TCE) sob comento foi instaurada pelo Ministério do Turismo (MTur) , em desfavor de Raymundo Nonato Lopes, prefeito de Iranduba/AM no período 2005 a 2012, em decorrência da não aprovação da prestação de contas do convênio 1651/2008 (Siconv 702753/2008) , devido a irregularidades na execução física do objeto, que consistia na realização de réveillon no dia 31 de dezembro de 2008, conforme Plano de Trabalho aprovado (peça 1, p. 28 a 44 e peça 3, p. 31-33) .
2.1.	O convênio foi celebrado no dia 31/12/2008, no valor de R$ 275.000,00, cabendo ao concedente R$ 250.000,00, liberados somente em 29/04/2009 (peça 4, p. 1-2) , e ao convenente R$ 25.000,00 a título de contrapartida (peça 1, p. 34 e 44) .
2.2.	Na fase externa, foram promovidas a citação do ex-prefeito e a audiência de servidores do Ministério do Turismo, entre eles, o então secretário-executivo do órgão, Mário Augusto Lopes Moysés, ora recorrente, por não restar  demonstrada, como determina o art. 22 da Portaria Interministerial MPOG/MF/CGU 127/2008, a viabilidade do plano de trabalho apresentado, uma vez que o evento nele previsto aconteceria no mesmo dia e o proponente teria poucas horas para receber os recursos, realizar os procedimentos licitatórios e/ou de dispensa/inexigibilidade, tudo em consonância o cronograma de desembolso, a Lei 8.666/1993 e a própria Portaria Interministerial MPOG/MF/CGU 127/2008, em especial os arts. 39, incisos V e VI, e 42.
2.3.	Após a análise das manifestações dos responsáveis, a unidade instrutiva concluiu, entre outros, por rejeitar as razões de justificativas do ex-secretário executivo do MTur, no que foram acompanhados pelo MP/TCU e o ministro relator, o que resultou no acórdão recorrido.
2.4.	Inconformado, o ex-secretário executivo do MTur requer a reconsideração da condenação imposta e a reversão da multa. Passa-se a análise do recurso. 
ADMISSIBILIDADE
3.	Reitera-se o exame preliminar de admissibilidade contido na peça 99, ratificado pelo Ministro-Relator Aroldo Cedraz na peça 102, que concluiu pelo conhecimento do recurso, suspendendo-se  os efeitos dos itens 9.3 (exceto primeira parte) e 9.5, do Acórdão 1441/2018-TCU-Primeira Câmara, em relação ao recorrente, nos termos dos artigos 277, inciso I, e 278, caput, e § 1º, do RI/TCU, eis que preenchidos os requisitos processuais aplicáveis à espécie.
MÉRITO
4.	Delimitação
4.1.	 Constitui objeto do recurso as seguintes questões: 
a) se o acórdão recorrido deve ser reformulado, no que se refere à imputação de multa ao recorrente  (peça 93, p. 3-12) ;
b) se a multa foi devidamente fundamentada e aplicada nos limites da norma aplicável (peça 93, p.12-13) . 
5.	Se o acórdão recorrido deve ser reformulado, no que se refere à imputação de multa ao recorrente (peça 93, p. 3-12) .
5.1.	Defende-se no recurso que o acórdão recorrido deve ser reformulado, para reconsiderar a condenação do recorrente, com base nos seguintes argumentos: 
	a) a participação do recorrente no ato sob exame deve ser analisada, para fixação da real atribuição do então Secretário-Executivo, à luz das competências discriminadas na Portaria Interministerial 127/2008, bem como ao regramento interno do Ministério do Turismo (MTur) , em especial à Portaria 108-B, de 11 de outubro de 2005, e à Portaria 171, de 19 de setembro de 2008, que estabelecia "as regras e os critérios para apoio a projetos de promoção de eventos e divulgação do turismo brasileiro no mercado nacional";
	b) diante das competências estabelecidas no art. 13, incisos I a III e no art. 84 do Regimento Interno do MTur (RI/MTur) , vigente à época, transcritos à peça 93, p. 4, o secretário executivo detinha, dentre outras, a atribuição de supervisão e coordenação administrativa da Secretaria Nacional de Políticas de Turismo (SNPTur) e da Secretaria Nacional de Programas de Desenvolvimento do Turismo, integrantes do MTur, as quais, eram responsáveis por definições acerca da viabilidade de projetos, dando o aval para a celebração de convênios e instrumentos congêneres;
	c) conforme demonstrou a análise da documentação instrutória da presente TCE, o objeto do Convênio sob comento foi previamente analisado e aprovado pelo gabinete da SNPTur, frisando que esta Secretaria detinha, tanto a previsão legal, quanto a regimental (art. 58 do RI/MTur vigente à época, transcrito à peça 93, p. 6) , exclusiva, para analisar a conveniência e oportunidade de celebração de avenças dessa natureza, e acompanhar sua execução, o que foi realizado, tendo a referida Secretaria concluído, após análise, que a assinatura do convênio mostrava-se viável do ponto de vista executivo, razão pela qual o processo foi encaminhado ao ora recorrente, para assinatura;
	d) ao contrário do consignado no voto condutor, ao Secretário-executivo não competia juízo discricionário acerca da celebração dos ajustes relacionados aos programas finalísticos do Ministério, mas a função de assinatura das avenças (art. 84, do RI/MTur vigente à época) , após análise realizada pelas secretarias finalísticas, sendo, ainda, lhe atribuído por delegação, a possibilidade de decidir, "após prévia análise e parecer técnico da área responsável, sobre as excepcionalidades que venham a surgir relacionadas com os limites de valor e adequação do objeto do evento", conforme estabelecido no artigo 17, da Portaria 171/2008;
	e) reforça-se que toda a verificação de adequação e conformidade das avenças de cunho técnico do MTur aos ditames legais era exercido pelo corpo técnico da pasta, incluindo a análise estritamente jurídica realizada pela Consultoria Jurídica;
	f) os pareceres das secretarias analisavam a adequação do objeto proposto na minuta de convênio aos objetivos institucionais do MTur, bem como a viabilidade dos planos de trabalho e a adequação aos preços de mercado dos orçamentos apresentados pelas entidades proponentes;
	g) a esse respeito foi transcrito à peça 93, p. 7-8, justificativas apresentadas por Marta Feitosa Lima Rodrigues, então Coordenadora-Geral de Análise de Projetos da SNPTur que descreve detalhadamente os procedimentos relativos às análises daquela secretaria;
	h) conforme jurisprudência exemplificada nos Acórdão 2064/2017-TCU-Plenário, da relatoria do Ministro Bruno Dantas e Acórdão 2404/2015-TCU-Segunda Câmara, da relatoria da Ministra Ana Arraes, o TCU entende pela impossibilidade de responsabilização de gestores ocupantes de cargos como o do recorrente, justamente por entender pela inviabilidade material de realizar reanálises técnicas antes da assinatura de cada avença jurídica e também de que a assinatura em si é ato estritamente formal;
	i) nenhuma das irregularidades referidas no item 46 do voto condutor possui liame de causalidade com a conduta praticada pelo recorrente, uma vez que os atos realizados pelo convenente não podem ser imputados ao secretário-executivo, pois a liberação foi autorizada pela SNPTur, que aprovou o empenho destinado à realização do evento, determinando a transferência orçamentária executada pelo setor competente do Ministério;
	j) além disso, as irregularidades praticadas na fase executória do convênio além de não terem causado lesão ao interesse público, não estão relacionados à conduta do recorrente;
	k) em que pese a assertiva contida no voto condutor de que a área técnica não estaria vinculada a nenhuma norma que determinasse "a verificação do interregno temporal mínimo entre a aprovação da proposta de convênio e a sua efetiva celebração e início de vigência, razão por que não se poderia exigir dos responsáveis que fizessem ressalvas nesse sentido", essa análise de viabilidade do Plano de Trabalho como condição essencial à assinatura do Convênio, conforme o art. 22, da Portaria Interministerial 127/2008, no MTur,  ficava a cargo da área técnica responsável, nos termos do artigo 15, §1º da Portaria  127/2008 transcrito à peça 93, p. 10) . Dessa forma, não houve violação ao art. 22 da Portaria Interministerial 127/2008 por parte do recorrente;
	l) ao contrário do afirmado no voto condutor, o então Secretário-Executivo não tinha autonomia para rechaçar a assinatura do convênio e, em que pese o argumento inverso, estava vinculado sim aos pareceres técnicos de aprovação do convênio, sendo devida a sua atuação em sentido diverso apenas em situação excepcional prevista em normativo interno;
	m) o recorrente seguiu os ditames legais aplicáveis ao exercício de sua função, já que a proposta do convênio em questão foi aprovada pelas áreas competentes antes da aposição de sua assinatura, não havendo que se falar em ilegalidade, ilegitimidade ou antieconomicidade como nos seguintes casos desta Corte de Contas: Acórdãos 2.329/2016-TCUo, e 3.611/2013-TCU, ambos do Plenário e relatoria do Ministro Benjamin Zymler.
	n) em nenhum momento houve violação do dever de cuidado com a coisa pública, pois o recorrente agiu nos estritos limites de sua competência, assinando o convênio cujo objeto estava dentro das atividades do MTur, realizadas as aprovações técnicas exigidas, não havendo que se falar em nexo de causalidade entre a assinatura do convênio e as irregularidades apontadas;
	o) não há, portanto, elementos que demonstrem imprudência, negligência ou imperícia do recorrente, já que esclarecidas e fixadas as premissas em que sua atuação como supervisor das atividades das secretarias especializadas deveria se dar;
	p) ausentes os elementos para sua condenação, já que não há culpa pelos atos aqui apurados, seja ante a ausência de documentos, seja pela observância das normas vigentes à época, mister se faz necessário reconsiderar a condenação ora combatida. 
		Análise
5.2.	A tese do recorrente de que assinou o convênio com base na análise favorável da SNPTur e da Consultoria Jurídica, não prospera, tendo em vista que os pareceres técnico e jurídico favoráveis a determinado ajuste não retiram a responsabilidade do administrador público pela prática de ato irregular, uma vez que cabe ao gestor, em última instância, decidir sobre a legalidade, a conveniência e a oportunidade de efetivar as avenças sob sua administração, não sendo sua assinatura mera formalidade (Acórdão 2296/2017-TCU-Plenário, da relatoria do Ministro Walton Alencar, 1.922/2017-TCU-Plenário, da relatoria do Ministro Marcos Bemquerer, 2.781/2016-TCU-Plenário, da relatoria do Ministro Benjamin Zymler, 9912/2016-TCU2a Câmara, da relatoria do Ministro Marcos Bemquerer, 2.158/2015-TCU-Plenário, da relatoria do Ministro Marcos Bemquerer) .
5.3.	 Como evidenciado no item anterior, o TCU já se pronunciou amplamente a respeito desse tema. Dessa forma, o gestor tem a obrigação de examinar e questionar os pareceres junto à equipe técnica, em razão do dever legal de supervisão que lhe cabe, em especial quando a questão envolve erro grosseiro como o exíguo  interregno de tempo entre a assinatura do termo de ajuste, no 31/12/2008 (peça 1, p. 44) e a execução do objeto pactuado, que teve cronograma iniciando dois dias antes da assinatura, no dia 29/12/2008, sendo concluído no dia 31/12/2008 mesmo dia da celebração da avença. (peça 3, p. 32) . Seria exigível que o referido vício fosse detectado.
5.4.	A esse respeito, destaco trecho do voto condutor do Acórdão 2158/2015-TCU-Plenário:
19. O fato de o projeto básico ter respaldo da área técnica ou de órgão do Demhab não afasta o dever do administrador público de observar a conveniência e oportunidade e ainda as leis de regência que incidem sobre objeto do ato a ser produzido ou de sua tomada de decisão.
20. Segundo orienta a doutrina, a aprovação é ato unilateral e discricionário pelo qual se exerce o controle a priori ou a posteriori ato administrativo (DI PIETRO, Maria Sylvia Zanella. Direito administrativo, 23. ed., São Paulo: Atlas, 2010, p. 229) . Observa-se que se trata de ato praticado sob a égide da competência discricionária, devendo-se examinar a conveniência e a oportunidade para o interesse público antes de sua prática. Logo, o gestor não está vinculado a decidir na mesma linha de exegese conferida aos atos e aos procedimentos pelas repartições do seu órgão ou entidade, sob pena de comprometer a sua competência funcional decisória.
21. Além de examinar a conveniência e oportunidade, antes de decidir deve o agente público verificar a aderência dos seus atos à lei.
5.5.	No caso do presente processo, o recorrente não observou o art. 22 da Portaria Interministerial MPOG/MF/CGU127/2008, que estabelece a obrigação de analisar a viabilidade e adequação do plano de Trabalho aos objetivos da avença, comprometendo a adoção dos procedimentos legais subsequentes ao ato de celebração do acordo que era a festa de réveillon, portanto, com data fixa para ser realizada.
5.6.	Examinando-se  a situação como um caso isolado, fica evidenciada a possibilidade de detecção por parte do gestor diligente, da irregularidade levantada no convênio em questão, inclusive pelo fato de que o cargo então exercido pelo responsável, secretário executivo, exigia dele, além de assinar as avenças a função de supervisor dos atos de seus subordinados, mas optou por praticar o ato  administrativo consistente na decisão discricionária de celebrar o convênio naquelas condições.
5.7.	Assim, não se pode admitir inexistência de vício evidente no ato inquinado considerando que foi aprovado pelas áreas finalísticas do MTur a justificar, excepcionalmente, a exclusão de sua responsabilidade. Por esse motivo, não lhe assiste razão nesse ponto.
5.8.	Com referência aos precedentes (Acórdão 2064/2017-TCU-Plenário, da relatoria do Ministro Bruno Dantas e Acórdão 2404/2015-TCU-Segunda Câmara, da relatoria da Ministra Ana Arraes) apresentados para defender a impossibilidade de responsabilização de gestores ocupantes de cargos como o do recorrente, assiste razão ao recorrente, em parte.  
5.9.	Com relação ao Acórdão 2.404/2015, verifica-se que não se aplica ao presente caso, tendo em vista o objeto do Convênio 1.651/2008, assinado em 31/12/2008, que era a realização do réveillon de 2008 (peça 1, p. 28) , o qual se realiza impreterivelmente no último dia do ano, sendo improcedente, portanto, o argumento de eventual desconhecimento da data em que ocorreria a festa pactuada. O voto condutor do acórdão recorrido abordou com clareza essa questão:
42. No Acórdão 2404/2015-TCU-Segunda Câmara, ao Sr. Mário Augusto Lopes Moysés, dentre as falhas que lhe foram atribuídas, figurava a de ter celebrado o convênio sem a existência de tempo hábil para o aporte dos recursos federais, o que infringia as disposições do art. 18 da IN/STN 1/1997. E, segundo o voto condutor do referido decisum, as razões de justificativa foram acolhidas quanto à falha apontada por não constar no termo de convênio assinado a data de realização do evento - que era a festa de rodeio a ser realizada na 1ª quinzena do mês de dezembro. Veja, essa omissão da data do evento, de fato, comprometia a rápida identificação do tempo hábil versus liberação de recursos reclamado naquela ocasião. 43. A situação é bem diferente da tratada nestes autos, porquanto nos termos do Convênio 1.651/2008, assinado em 31/12/2008, constou expressamente que o objeto era a realização do réveillon de 2008 (peça 1, p. 28) , o que remete diretamente à data de 31/12/2008, véspera do ano novo, sendo inaceitável suscitar eventual desconhecimento da data em que ocorreria a festa pactuada. Inaplicável, portanto, o precedente invocado pelo responsável.
5.10.	O Acórdão 2064/2017-TCU-Plenário, entretanto, tem estreita relação com o presente caso, uma vez que trata de processo no âmbito do qual foi realizada auditoria com o objetivo de verificar a regularidade das transferências voluntárias de recursos oriundos do MTur e do Ministério da Ciência, Tecnologia e Inovação, cujos convênios tinham por objeto o patrocínio de eventos e no qual o recorrente se encontra entre os responsáveis. 
	No caso, o recorrente foi responsável por, entre outras irregularidades transcritas a seguir, celebrar convênios com cronogramas de execução e vigências incompatíveis com as datas de realização dos respectivos eventos, tendo sido acolhidas suas razões de justificativa, caso da alínea "b":
a) celebração de convênios com entidade privada sem capacidade técnica, administrativa e financeira para executar os objetos propostos;
b) celebração de convênios com cronogramas de execução e vigências incompatíveis às datas de realização dos respectivos eventos;
c) celebração de novos convênios com entidade que apresentava pendências em relação a ajustes anteriores;
d) repasse dos recursos posteriormente à data de execução dos objetos conveniados;
e) não comprovação da regular aplicação da contrapartida pelo convenente;
f) não comprovação da boa e regular aplicação dos recursos conveniados e do atingimento dos objetos propostos; e
g) desvio de recursos da conta específica do convênio.
5.11.	As irregularidades relacionadas aos danos apurados nas avenças foram tratadas em processos apartados que foram convertidos em TCE. Já as irregularidades descritas no item anterior foram objeto de audiência dos signatários dos convênios, entre eles o recorrente, e dos servidores responsáveis pela emissão/aprovação dos pareceres técnicos e jurídicos que deram suporte à celebração dos ajustes. 
5.12.	A unidade instrutora entendeu que as defesas apresentadas pelos responsáveis não tinham o condão de esclarecer as irregularidades encontradas e que deviam ser rejeitadas as razões de justificativa propondo ainda a aplicação da multa prevista no art. 58, inciso II, da Lei 8.443/1992 para todos os responsáveis arrolados, além de recomendações ao Ministério do Turismo para aprimoramento de seus controles internos.
5.13.	O ministro relator Bruno Dantas, no entanto, divergiu do encaminhamento no sentido da responsabilização dos servidores e agentes políticos pela referidas ocorrências por entender que à época, cerca de 10 anos atrás, o problema fazia parte de uma conjuntura sistêmica, comum inclusive a vários ministérios, e que a incorporação, por parte do MTur, em seus inúmeros  normativos das várias determinações e recomendações expedidas pelo Tribunal, acarretou mudanças institucionais  que resultaram na melhoria de sua gestão interna como um todo, incluindo prevenção de ocorrências como a do presente processo.
5.14.	Transcreve-se parte do voto condutor do Acórdão 2064/2017-TCU-Plenário para evidenciar a conclusão pelo acolhimento das razões de justificativa dos responsáveis:   
9. Vale lembrar que se trata aqui de convênios firmados em 2006, 2007, 2008 e 2009, período após o qual houve profunda evolução nos normativos regulamentadores e nas rotinas de trabalho atinentes à celebração, ao acompanhamento e à prestação de contas de avenças dessa natureza, e é nesse contexto que entendo devam ser analisadas as ocorrências aqui relatadas.
 (...) 
12. Ressalto que meu posicionamento no sentido de acolher as razões de justificativa dos responsáveis abarca todos os servidores técnicos e as autoridades ouvidos em audiência, seguindo entendimento esposado em recente decisão prolatada por este Tribunal, Acórdão 1948/2017-TCU-Plenário, motivo pelo qual faço uma análise única e conjunta de todo o processo, sem prejuízo de tecer comentários individuais sobre argumentos que mereçam um destaque especial.
 (...) 
16. Além disso, também foi recorrente nos convênios em exame a assinatura dos instrumentos em datas muito próximas da data prevista para o início do evento, acarretando que o repasse de recursos federais acontecesse posteriormente à execução do objeto. A formalização de convênios às vésperas dos eventos, por óbvio, compromete o planejamento das ações e a execução do objeto.
17. Porém, embora não desejável, tal prática era bastante comum aos instrumentos firmados naquela época, tanto que em 2008 foi editada a Portaria Interministerial 127/2008 prevendo que, caso a Administração desse causa ao atraso nos repasses, ficaria obrigada a prorrogar "de ofício" a vigência do respectivo termo antes do seu término, limitada a prorrogação ao exato período do atraso verificado (inciso VI, do art. 30, da Portaria Interministerial 127/2008, que, à época, atualizou dispositivo similar então previsto no inciso IV, do art. 7º, da IN/STN 1/1997) .
18. Vale acrescentar que o repasse de recursos federais para fins de ressarcimento de despesas já pagas, em decorrência da assinatura dos convênios em datas muito próximas às datas previstas para o evento, é atualmente regulamentada pela Portaria Interministerial 424/2016, arts. 27 e 52.
19. Tais como essas, as ocorrências imputadas nas audiências dos responsáveis constituem-se falhas sistêmicas que permeavam, nos anos de 2006 a 2010, com melhorias iniciando-se a partir de 2010, todo o processo de análise das propostas apresentadas, de acompanhamento da execução dos convênios e de exame das prestações de contas. Aliás, tais falhas não eram exclusivas do MTur, perpassavam todos os órgãos da Administração Pública Federal que realizavam 
 (...) 
22. Portanto, entendo que a atuação dos pareceristas técnicos e jurídicos no processo de análise das propostas que resultaram na assinatura dos convênios objeto da presente fiscalização se deu dentro da normalidade aceita para a época, conquanto hoje esteja evidente que não ocorreu de acordo com as melhores práticas possíveis.
23. Embora tenham sido citados pela unidade instrutora alguns precedentes deste Tribunal que tenham responsabilizado servidores dos órgãos concedentes por fragilidades praticadas na assinatura de convênios, alinho-me com o entendimento esposado em recente deliberação desta Corte de Contas, Acórdão 1948/2017-TCU-Plenário, que tratou de monitoramento para verificar o cumprimento e avaliar o impacto das deliberações deste Tribunal na gestão do MTur. Um dos pontos analisados em tal processo (talvez o principal) foi justamente a deficiência nas análises técnicas de propostas de convênios para eventos.
 (..) 
31. Ante os fatos até aqui relatados, percebe-se que, ao longo do período analisado, houve, de fato, importantes mudanças institucionais no MTur, que resultaram na alavancagem da qualidade de sua gestão interna e em seu amadurecimento organizacional. Não resta dúvida, como já dito, que tal avanço foi impulsionado, em grande medida, pela intensa ação deste Tribunal.
32. Com efeito, a incorporação, por parte do Ministério do Turismo, em seus inúmeros normativos das diversas determinações e recomendações expedidas por este Tribunal ao longo desses quase dez anos evidencia tal fato.
25. Assim, reitero meu posicionamento de que os problemas relatados no presente processo revelam, mais do que irregularidades pontuais relacionadas a convênios específicos, uma deficiência na forma como tais procedimentos eram analisados à época dos convênios em questão, que, conforme apontado pelo Acórdão 1948/2017-TCU-Plenário, pode encontrar-se em vias de superação. Vale dizer, diante daquele contexto, não julgo razoável exigir conduta diversa dos responsáveis. Nessa mesma linha, tenho me baseado no referido precedente para deixar de acolher propostas de audiência e de aplicação de multas a agentes públicos de órgãos concedentes em razão de falhas praticadas na assinatura de convênios nesse contexto fático, sem prejuízo de que, caso evidenciados indícios de fraude e má-fé no caso concreto, outro encaminhamento possa ser adotado. A propósito, cito os processos Processo 019.614/2015-2 e Processo 015.832/2015-5, cujos acórdãos acolheram minha proposta.
5.15.	Alinha-se a esse posicionamento, o Acórdão 1948/2017-TCU-Plenário, da relatoria do Ministro Vital do Rego. 
5.16.	Além desses precedentes, identificou-se o Acórdão 1526/2018-TCU-Segunda Câmara, da relatoria do Ministro José Múcio, que tratou de recurso de reconsideração interpostos por gestores do MTur em virtude de aplicação de multa por irregularidades na gestão de convênio celebrado no exercício de 2010, e concluiu por dar provimento ao recurso excluindo a multa imputada:
4. A Serur, colacionando recentes deliberações deste Tribunal, em especial os Acórdãos 2.064/2017 e 1.948/2017, ambos do Plenário, em que se reconheceu a prática que ensejou as presentes condenações como uma falha sistêmica recorrente no MTur, durante os exercícios de 2006 a 2010, propôs a reforma do julgado combatido para tornar insubsistentes as multas.
5. O MP/TCU, aderindo a esse posicionamento, reviu parcialmente sua manifestação anterior, para considerar os mencionados precedentes e "relevar a irregularidade referente à assinatura de pareceres e do próprio convênio em data próxima ao início da vigência, conforme decidido do Acórdão 2064/2017-TCU-Plenário".
6. Passo a decidir. Os recorrentes Carlos Alberto da Silva, Janaína Cristina Machado Pinto Amazonas e Manoelina Pereira Medrado ocupavam, à época, respectivamente, as funções de secretário nacional de políticas de turismo, coordenadora-geral de projetos e consultora jurídica, todos do MTur. A conduta que gerou a responsabilização do primeiro foi a de ter assinado a avença, e, a das últimas, a emissão de pareceres técnico e jurídico favoráveis à celebração do ajuste, em data próxima à do início de sua vigência.
7. Conforme sopesaram a Serur e o MP/TCU, com base nos julgados indicados, a desconformidade em exame demonstrou-se prática reiterada no órgão em período que abrange os atos inquinados. Por esse motivo, esta Corte, a teor dos precedentes colacionados, sem minimizar a gravidade desse modo de agir, reconheceu a inexigibilidade de conduta diversa dos gestores, afastando as punições que lhes seriam aplicadas em um contexto diverso, isto é, caso fossem situações isoladas.
8. É de se perceber que na situação em que se encontravam os responsáveis, diante do desacerto sistêmico, não havia espaço de deliberação para que agissem de modo diverso, motivo pelo qual acato as manifestações anteriores, no sentido de dar provimento ao pleito dos recorrentes e afastar a reprimenda que lhes foi aplicada. Além disso, o presente encaminhamento impõe-se por medida de isonomia, dado o tratamento que vem se dando a gestores em situação similar.
9. Frise-se que se trata de medida excepcional, respeitante a um cenário específico de conturbação institucional, como, também, a um período determinado, de tal sorte que não goza o MTur de prerrogativas não extensíveis ao restante da Administração, a teor das determinações de melhorias urgentes. Neste sentido, por exemplo, foi encaminhada recentemente a esta Corte pelo atual Ministro do Turismo uma cartilha elaborada para orientar entes interessados em firmar convênios para a realização de eventos geradores de fluxos turísticos, no intuito de dar maior transparência e controle a essas ações.
Do exposto, acolho a proposta da Serur e do MPTCU, no sentido de dar provimento aos recursos, e voto por que o Tribunal adote o acórdão que ora submeto à Segunda Câmara.
5.17.	Dessa forma, muito embora haja alguns precedentes deste Tribunal que responsabilizaram servidores dos órgãos concedentes por fragilidades praticadas na assinatura de convênios, a superveniência do Acórdão 1948/2017-TCU-Plenário, da relatoria do Min. Vital do Rêgo  promoveu um realinhamento jurisprudencial desta Corte na direção de um novo entendimento acerca de casos como o que ora se analisa.
5.18.	Não está demais acrescentar que, por meio dos Acórdãos 8.786/2017-TCU, 8.787/2017-TCU e 5.834/2018, todos da 1ª Câmara e da relatoria do Ministro Bruno Dantas, este Tribunal decidiu pela desnecessidade de realização de audiências dos gestores à época, porque considerou, em ambos os casos, que  "os problemas apontados pelo Representante do MP/TCU revelam (...) uma falha sistêmica vivenciada pelo órgão à época do convênio em questão, que, conforme apontado pelo Acórdão 1948/2017-TCU-Plenário, pode encontrar-se em vias de superação.". 
5.19.	Portanto, para manter a coerência jurisprudencial, e tendo como balizador a isonomia de tratamento em casos análogos é forçoso reconhecer que o presente recurso de reconsideração deve ser conhecido, e, no mérito, provido, para reformar o acórdão recorrido, no sentido de tornar insubsistentes os itens 9.3 e 9.5 do Acórdão 1441/2018-TCU-Segunda Câmara.
6.		Se a multa foi devidamente fundamentada e aplicada nos limites previstos em norma (peça 93, p.12-13) . 
6.1.	O recorrente afirma que a multa é desarrazoada, com base nos seguintes argumentos:
	a) Com base na doutrina alemã do princípio da proporcionalidade, aceita e praticada no sistema jurídico brasileiro, e cujo princípio é reconhecido e definido por José Santos Carvalho Filho conforme texto transcrito à peça 93, p. 12,  que traz a análise de seus três subprincípios (adequação da medida aplicada para que seja a mais adequada à resolução da questão, necessidade de escolha da medida menos gravosa para atingir sua efetividade e proporcionalidade em sentido estrito que é a ponderação entre o meio-termo e a justa medida da ação, verificando-se se a medida alcançará mais vantagens que desvantagens) , a sanção fixada pelo TCU é desarrazoada, tendo em vista a ausência de demonstração da culpa do recorrente para as irregularidades apuradas;
	b) a sanção não atende os requisitos de adequação e necessidade e viola o dever de motivar, já que o acórdão recorrido não demonstra os elementos que ensejaram a fixação da sanção no patamar aplicado;
	c) a falta de motivação da sanção viola os princípios do contraditório e da ampla defesa, já que toda sanção dever ser motivada sob pena de nulidade.  
	Análise
6.2.	Os argumentos dos recorrentes não merecem prosperar, uma vez que restaram evidenciados os requisitos necessários a sua responsabilização, fundamentando a motivação para a multa imputada nos termos do art. 58, da lei 8.443/1992.
6.3.	No âmbito dos processos de controle externo, a responsabilidade dos gestores de recursos públicos, respaldada no parágrafo único do art. 70 da CF/1988, é de natureza subjetiva, caracterizada mediante a presença de simples culpa strictu sensu. Desse modo, é suficiente a quantificação do dano, a identificação da conduta do responsável que caracterize sua culpa, seja por imprudência, imperícia ou negligência, e a demonstração do nexo de causalidade entre a conduta culposa e a irregularidade que ocasionou o dano ao erário (Acórdão 635/2017-TCU-Plenário, relatoria do Ministro Aroldo Cedraz, 2420/2015-TCU-Plenário, relatoria do Ministro Benjamin Zymler, 6943/2015-TCU-1ª Câmara, relatoria do Ministro Bruno Dantas) .
6.4.	No caso em apreço, como primeiro gestor, o recorrente deveria ter tido uma conduta garantidora do bom e regular emprego dos recursos públicos, o que não ocorreu, ao assinar o Convênio 1651/2008, considerando que não restou demonstrada nos autos a viabilidade do plano de trabalho apresentado, pois o evento nele previsto aconteceria no mesmo dia e o proponente teria poucas horas para receber os recursos, realizar os procedimentos licitatórios e/ou de dispensa/inexigibilidade, em consonância com o cronograma de desembolso, a Lei 8.666/1993 e a própria Portaria Interministerial MPOG/MF/CGU 127/2008, em especial os arts. 39, incisos V e VI, e 42. Por essa conduta reprovável, foi responsabilizado, o que deu ensejo à penalidade questionada.
6.5.	 No voto condutor, ao contrário do alegado pelo recorrente, a razoabilidade da multa foi exaustivamente fundamentada nos itens 38 a 48 (peça 88, p.5-6) , como demonstram os seguintes trechos:
45. Sobre a responsabilidade do então Secretário Executivo na celebração do Convênio 1.651/2008, não é possível afastá-la, como pretende o responsável. Cabia-lhe a função de avaliar a conveniência e a oportunidade de assinar a avença na data de realização do objeto nela pactuado, situação de rápida e fácil identificação.
 (...) Eis algumas consequências da falha cometida no ato da celebração: liberação dos recursos federais ao convenente somente em 29/04/2009, ou seja, cerca de 4 meses após a execução do evento; aproveitamento de procedimentos licitatórios realizados pelo convenente antes da celebração da avença; contratação de empresas pelo convenente antes da adjudicação e homologação dos resultados dos certames e antes da assinatura do Convênio, divulgação do evento nas mídias antes da assinatura da avença. 
48. Nesse contexto, acolho integralmente a conclusão da unidade técnica quanto às razões de justificativa do Sr. Mário Augusto Lopes Moysés, de modo que, na linha do derradeiro precedente mencionado (Acórdão 3956/2015-TCU-Primeira Câmara) , cabe aplicar-lhe a pena de multa prevista no art. 58, inciso II, da Lei 8.443/1992.
6.6.	Sobre os elementos que ensejaram a fixação da sanção no patamar aplicado, também não assiste razão ao recorrente, uma vez que, no âmbito do TCU, a dosimetria da pena tem como balizadores o nível de gravidade dos ilícitos apurados, com a valoração das circunstâncias fáticas e jurídicas envolvidas, e a isonomia de tratamento em casos análogos. O Tribunal não realiza dosimetria objetiva da multa, comum à aplicação de normas do Direito Penal, e não há um rol de agravantes e atenuantes legalmente reconhecido (Acórdãos 174/2018-TCU, 992/2017-TCU, 944/2016-TCU, 1427/2015-TCUtodos do Plenário e da relatoria do Ministro Augusto Nardes e  939/2017-TCU-Plenário, relatoria do Ministro Bruno Dantas, 123/2014-TCU-Plenário, relatoria do Ministro Raimundo Carreiro) .
6.7.	Nesse sentido, aduz-se que o artigo 58 da Lei 8.443/1992 estabelece:
Art. 58. O Tribunal poderá aplicar multa de Cr$ 42.000.000,00 (quarenta e dois milhões de cruzeiros) , ou valor equivalente em outra moeda que venha a ser adotada como moeda nacional, aos responsáveis por:
II - ato praticado com grave infração à norma legal ou regulamentar de natureza contábil, financeira, orçamentária, operacional e patrimonial;
III - ato de gestão ilegítimo ou antieconômico de que resulte injustificado dano ao erário;
§ 2° O valor estabelecido no caput deste artigo será atualizado, periodicamente, por portaria da Presidência do Tribunal, com base na variação acumulada, no período, pelo índice utilizado para atualização dos créditos tributários da União.
§ 3° O regimento interno disporá sobre a gradação da multa prevista no caput deste artigo, em função da gravidade da infração.
6.8. 	Já o Regimento Interno/TCU, em seu artigo 268, incisos II e III, e § 1º, estabelece:
Art. 268. O Tribunal poderá aplicar multa, nos termos do caput do art. 58 da Lei 8.443, de 1992, atualizada na forma prescrita no § 1º deste artigo, aos responsáveis por contas e atos adiante indicados, observada a seguinte gradação:
II - ato praticado com grave infração a norma legal ou regulamentar de natureza contábil, financeira, orçamentária, operacional ou patrimonial, no valor compreendido entre cinco e cem por cento do montante a que se refere o caput;
III - ato de gestão ilegítimo ou antieconômico de que resulte injustificado dano ao erário, no valor compreendido entre cinco e cem por cento do montante referido no caput;
§ 1º A multa de que trata o caput será atualizada, periodicamente, mediante portaria da Presidência do Tribunal, com base na variação acumulada no período, pelo índice utilizado para atualização dos créditos tributários da União.
6.9. 	Em cumprimento ao § 1º acima, a Portaria-TCU 7/2018 fixou em R$ 59.988,01, para o exercício de 2018, o valor máximo da multa a que se refere o caput do artigo 58 da Lei 8.443/1992. Observa-se de plano que o valor da multa aplicada ao recorrente não ultrapassou o valor legalmente previsto, não atingindo a 10% do valor máximo previsto.
6.10.	Assim, fica evidenciado que a multa aplicada no caso em questão, no valor de R$ 5.000,00, foi devidamente fundamentada e aplicada nos limites previstos em norma. 
6.11.	Não obstante, registre-se que a fundamentação pela qual a multa foi aplicada deixa de existir caso a proposta de reforma do acórdão dentro do contexto do caso concreto seja acolhida, levando-se em conta os precedentes apresentados no item 5 desta instrução. 
6.12.	Nesse sentido, os elementos apresentados pelo recorrente no item precedente têm o condão de modificar a deliberação recorrida, propondo-se, dessa forma, excluir a multa imposta no item 9.3 do Acórdão 1441/2018-TCU-Segunda Câmara.  
CONCLUSÃO
7.	Das análises anteriores, conclui-se que:
	a) para manter a coerência jurisprudencial e tendo como balizador a isonomia de tratamento em casos análogos, em especial os precedentes 2.064/2017-TCU-Plenário, da relatoria do Ministro Bruno Dantas, Acórdão 1948/2017-TCU-Plenário, da relatoria do Ministro Vital do Rego, e Acórdão 1526/2018-TCU-Segunda Câmara, da relatoria do Ministro José Múcio, o presente recurso de reconsideração deve ser conhecido, e, no mérito, provido, para reformar o acórdão recorrido, no sentido de tornar insubsistentes os itens 9.3 e 9.5 do Acórdão 1441/2018-TCU-Segunda Câmara;
	b) a multa aplicada no caso em questão, no valor de R$ 5.000,00, foi devidamente fundamentada e aplicada nos limites previstos em norma. Não obstante, os elementos apresentados pelo recorrente no item precedente, têm o condão de modificar a deliberação recorrida, devendo-se excluir a multa imposta no item 9.3 do Acórdão 1441/2018-TCU-Segunda Câmara.  
7.1.	Assim, os argumentos apresentados pelo recorrente são suficientes para afastar a penalidade de multa a ele cominada, devendo ser reformado o Acórdão 1441/2018-TCU-Segunda Câmara, no que tange à multa. 
PROPOSTA DE ENCAMINHAMENTO
8.	Ante o exposto, com fundamento nos artigos 32, inciso I; e 33, da Lei 8.443/1992, submetem-se os autos à consideração superior, com posterior encaminhamento ao Ministério Público junto ao Tribunal de Contas da União e ao Gabinete do Relator, propondo:
a) conhecer do recurso de reconsideração interposto por Mário Augusto Lopes Moysés e, no mérito, dar-lhe provimento para excluir a penalidade de multa a ele aplicada pelo Acórdão 1441/2018-TCU-Segunda Câmara;
b) comunicar a deliberação que vier a ser proferida por esta Corte ao recorrente, ao Ministério do Turismo e demais interessados."
É o Relatório.

Pedro Estevam Alves Pinto Serrano (OAB/SP 90.846) e outros, representando Mario Augusto Lopes Moysés.

Procurador Marinus Eduardo De Vries Marsico.

RECURSO DE RECONSIDERAÇÃO EM TCE. CONHECIMENTO. FALHAS SISTÊMICAS CONSTATADAS EM OUTROS PROCESSOS. PROVIMENTO. INSUBSISTÊNCIA DA MULTA.

TOMADA DE CONTAS ESPECIAL (TCE)

Secretaria de Recursos (Serur); Secretaria de Controle Externo de Tomada de Contas Especial (SecexTCE).

Conforme consignado no Relatório precedente, este Recurso de Reconsideração foi interposto por Mário Augusto Lopes Moysés contra o Acórdão 1441/2018-TCU-Segunda Câmara, da relatoria do Ministro Marcos Bemquerer, que, entre outras medidas, aplicou ao recorrente multa de R$ 5.000,00 (cinco mil reais) , com fundamento no art. 58, inciso II, da Lei 8.443/1992, por ocasião do julgamento da Tomada de Contas Especial (TCE) instaurada pelo Ministério do Turismo (MTur) em decorrência da não aprovação da prestação de contas do convênio 1651/2008 firmado com o Município de Iranduba - AM, devido a irregularidades na execução física do objeto, que consistia na realização de réveillon no dia 31 de dezembro de 2008.
2.	De início, cabe conhecer dos recursos por estarem preenchidos os requisitos de admissibilidade previstos nos artigos 32, I, e 33 da Lei Orgânica do Tribunal de Contas da União.
3.	A multa aplicada ao recorrente decorreu do fato de que, na condição de secretário-executivo do Ministério do Turismo, não observou o que determina o art. 22 da Portaria Interministerial MPOG/MF/CGU 127/2008 e a viabilidade do plano de trabalho apresentado, uma vez que o evento nele previsto aconteceria no mesmo dia e o proponente teria poucas horas para receber os recursos, realizar os procedimentos licitatórios e/ou de dispensa/inexigibilidade, tudo em consonância com o cronograma de desembolso, com a Lei 8.666/1993 e com a própria Portaria Interministerial MPOG/MF/CGU 127/2008, em especial com seus arts. 39, incisos V e VI, e 42.
4.	As razões recursais do Sr. Mário Augusto Lopes Moysés foram refutadas pela Secretaria de Recursos (Serur) , uma a uma, mostrando, com clareza, que os argumentos trazidos pelo responsável não se prestam a afastar a sua responsabilidade. Acompanho, integralmente, a análise e os fundamentos apresentados pela Unidade Técnica.
5.	Entretanto, apesar de não assistir qualquer razão ao recorrente, dispenso a repetição dos argumentos já utilizados pela Serur por que me alinho, de modo excepcionalíssimo, às ponderações da Unidade Técnica quanto aos precedentes jurisprudenciais que se formaram nesta Corte de Contas por ocasião da identificação de situação de descalabro sistêmico que se formou no Ministério do Turismo no passado e que resultou em uma enorme quantidade de tomadas de contas especiais neste Tribunal.
6.	No caso específico dos gestores do órgão concedente, como bem lembrou a Serur, "por meio dos Acórdãos 8.786/2017, 8.787/2017 e 5.834/2018, todos da 1ª Câmara e da relatoria do Ministro Bruno Dantas, este Tribunal decidiu pela desnecessidade de realização de audiências dos gestores à época, porque considerou, em ambos os casos, que  'os problemas apontados pelo Representante do MP/TCU revelam (...) uma falha sistêmica vivenciada pelo órgão à época do convênio em questão, que, conforme apontado pelo Acórdão 1948/2017-TCU-Plenário, pode encontrar-se em vias de superação'".
7.	Somando-se a isso os precedentes jurisprudenciais que levaram em consideração as falhas sistêmicas e adotaram a tese de inexigibilidade de conduta diversa (Acórdão 2064/2017-TCU-Plenário, Ministro Bruno Dantas; Acórdão 1948/2017-TCU-Plenário, Ministro Vital do Rego; e Ac 1.526/2018-2C, Ministro José Múcio) , a Serur propôs, sem minimizar a gravidade do presente caso, provimento ao presente recurso para afastar a pena aplicada ao recorrente, considerando este contexto específico que mereceu ponderações diferenciadas pelo Tribunal, ainda que de modo excepcional. 
8.	Por sua vez, o MPTCU, consignou que "Conquanto consideremos que tenha havido erro grosseiro do recorrente, situação que fundamentou a multa que lhe foi aplicada, concordamos com as ponderações da Auditora da Serur pelo provimento, no mérito, do presente recurso, sob o argumento da coerência jurisprudencial da Corte e da aplicação da isonomia de tratamento em casos análogos, tendo em vista os precedentes relacionados na instrução à peça 105".
9.	Com essas ponderações e, repetindo, de modo excepcional, em face do cenário específico e temporário que afetou o MTur, acolho a proposta da Serur, no que foi acompanhada pelo MPTCU, para dar provimento ao recurso, e VOTO no sentido de que o Tribunal adote a deliberação que ora submeto à apreciação deste Colegiado.
TCU, Sala das Sessões Ministro Luciano Brandão Alves de Souza, em 23 de abril de 2020.
AROLDO CEDRAZ 
Relator